【裁判字號】    89,交訴,5
【裁判日期】    890131
【裁判案由】    業務過失致死
【裁判全文】
臺灣基隆地方法院刑事判決                          八十九年度交訴字第五號
    公  訴  人  臺灣基隆地方法院檢察署檢察官
    被      告  甲○○
    選任辯護人  蘇章巍  律師
右被告因業務過失致死案件，經檢察官提起公訴（八十八年度偵字第七０六八號），
本院判決如左：
    主    文
甲○○從事業務之人，因業務上之過失致人於死，處有期徒刑陸月。
    事    實
一、甲○○係交通部東部鐵路改善工程局之貨車司機，為從事駕駛業務之人，於民國
    八十八年十二月二日上午八時許，駕駛車號Ｆ三─三八二號大貨車，自花蓮景美
    車站駛出，經宜蘭縣蘇澳鎮，於同日上午十一時五十分，沿北部濱海公路由宜蘭
    縣往基隆市方向行駛，途經台北縣貢寮鄉○○街口即台北縣警察局瑞芳分局澳底
    出所前，適下坡、右彎之交岔路段，原應注意行經彎道、無號誌交岔路口應減
    速慢行，作隨時停車之準備，及行經彎道、交岔路口不得超車，及欲超越同一車
    道之前車時，須先按鳴喇叭二單響或變換燈光一次，俟前行車駕駛人聞聲或見燈
    光，減速靠邊或表示允讓後始得超越，且超越時應顯示左方向燈並於前車左側保
    持半公尺以上之間隔超過，而依當時之情形，其可預期慢車道至交岔路口逐漸縮
    減至無，機車道上之機車行至交岔路口自會稍偏往內側騎乘，並無不能注意之情
    事，因不耐同向前方由郭朝淋騎乘之車號ＱＸＣ─一五六號機車車速過於緩慢，
    竟疏未注意行經彎道、無號誌交岔路口應減速慢行、不得超車，及超車時應以聲
    響或燈光示警並保持安全距離，俟前行車駕駛人示意允讓後始得超越，仍貿然以
    一貫之時速三十至四十公里之速度超越，適郭朝淋之機車因行至交岔路口時其機
    車道逐漸縮小至無，祇能稍偏往內側騎乘，因甲○○超車時未能保持安全距離，
    彼此距離過近，以致大貨車右側防護欄在無號誌之交岔路口，擦撞郭朝淋所騎乘
    之機車左側，郭朝淋因而失控人車倒地，遭大貨車之右後車輪壓而過，致其顱骨
    破裂、腦實質外溢，當場不治死亡。
二、案經台北縣警察局瑞芳分局報請臺灣基隆地方法院檢察署偵查起訴。
    理    由
一、訊據被告甲○○對其於右開時地駕駛大貨車因被害人郭朝淋於轉彎時偏入被告車
    道，碰撞被告大貨車右側護欄因而失控倒地為大貨車右後車輪輾壓而過，當場不
    治死亡之情固不諱言，惟矢口否認有何業務過失致死犯行，辯稱：我當時是駕車
    在快車道上，被害人是騎乘機車在我前方之慢車道上，因被害人車速緩慢，所以
    我時速三、四十公里之速度自然會慢慢與被害人的機車平行甚至超前，但不是超
    車，而且是在甫經過一轉彎處，被害人的機車侵入我的快車道擦撞到我的車輛，
    這根本不是我能夠注意的，因此我認為我沒有過失等語。惟查：(一)、被告於偵
    查時坦稱：「在行經澳底派出所前，我發現一位老先生騎機車行駛在我們前面速
    度很慢，我即超車，不久即聽到右後輪胎碰撞之聲音」、「 (你超車時有無看你
    的照後鏡？) 有的，我也有看到那位老先生，我們的車子距離很近」等語，而證
    人即坐於被告右座之黃啟榮於偵查時亦證稱：「在行經澳底派出所前，看見有一
    部與我們同方向之機車，然後我們就超過此部機車，後來聽到碰一聲，我即看後
    視鏡，發現機車騎士倒在馬路中」等語，是被告於偵查時之自白與證人黃啟榮之
    證述互核相符，被告於偵查時未經任何利害衡量之自白應屬真實，是被告應係欲
    超越同向前行而車速緩慢之被害人機車因未保持安全距離而肇事甚明。(二)、依
    據道路交通事故調查報告表所繪製之現場圖、現場照片所示，被害人機車之刮地
    痕有前後二道，均係在轉彎處未劃設快慢車道之交岔路口，前後二道刮地痕因路
    上均無任何標線，惟依現場照片所示，前刮地痕係在往前想像延伸之前方快慢車
    道分界線之左側，後刮地痕係在往前想像延伸之前方快慢車道分界線之右側，而
    後刮地痕之起點係在轉彎處未劃設快慢車道之交岔路口，亦即撞擊點應係在該刮
    地痕起點附近，復參諸被害人係橫臥於機車刮地痕前方快慢車道分界線上，被害
    人機車則逆向左傾於鄰近快慢車道分界線之快車道，因此被告大貨車與被害人機
    車擦撞時應係在轉彎處未劃設快慢車道之交岔路口靠近前方快慢車道分界線上，
    亦即被害人機車並未緊靠路邊騎乘，然亦未逾越交岔路口前方快慢車道分界線。
    則撞擊點既在無標線之交岔路口，被告所辯其係在快車道，被害人係在慢車道，
    彼此分屬不同車道，係被害人侵入被告車道云云，即有可議。(三)、依被告於本
    院審理時所提出之現場草圖所示，在該路段尚未進入轉彎處之交岔路口仍劃設有
    快慢車道，惟慢車道因轉彎及澳底派出所較為凸出路面之關係於愈接近澳底派出
    所愈形狹小直至交岔路口即無劃設任何標線，是被告於行近該轉彎之無標線之交
    岔路口，本可預期且有較大之預見空間，機車行近交岔路口其機車道已甚狹小，
    至交岔路口已無標線，機車道上之機車因轉彎及機車道愈形狹小，基於人之正常
    反應及物理之慣性原理，衡情自然會偏往內側，及至通過交岔路口再騎回機車道
    ，此所以交通法規規定在交岔路口及彎道應減速慢行、不得超車，因此本件係被
    害人之機車正巧自狹小之機車道偏往內側騎至無劃設分道線之交岔路口與疏未減
    速而急於超越之被告車輛擦撞而肇事，又被害人雖偏往內側而肇事，然依前開 (
    二) 、所述，撞擊點仍在前方快慢車道分界線之右側，因此被害人並未何疏失。
    (四)、被害人確因本件車禍傷重不治死亡，亦經台灣基隆地方法院檢察署檢察官
    督同法醫師相驗明確，製有相驗屍體證明書、驗斷書、勘驗筆錄在卷可按。綜上
    ，被告於行近轉彎、無號誌之交岔路口，疏未注意彎道、交岔路口不得超車，亦
    疏未注意在無標線之交岔路口應減速慢行，並保持安全距離超越，貿然超越被害
    人機車，適被害人機車因前方機車道逐縮小不得不於騎至在無標線之交岔路口時
    稍偏往內側騎乘而碰撞肇事甚明，被告所辯其係在快車道，被害人係在慢車道，
    彼此路線不同，已有相當距離，且其車速較被害人為快，自然會超越被害人機車
    ，並非超車，係被害人機車偏入快車道碰擊被告車輛云云，顯與被告於偵查時之
    自白及卷附之現場圖、現場照片、現場草圖不符，無非事後卸責之詞，不足採信
    ，事證已明。本件待證事實已甚明確，被告請求傳訊證人黃啟榮，因證人黃啟榮
    於偵查時已證述明確，核無再次傳喚之必要，又被告大貨車右側與被害人機車左
    側擦撞後，被害人機車係逆向左傾於道路上，因此被害人機車置物架左側桿、車
    頭左前蓋有多處擦撞痕跡，無從認定被害人機車上之多處擦撞痕跡，何者為起初
    之擦撞點，何者為嗣後倒地之撞擊點，況且檢察官現場勘驗時亦證實被告車輛右
    側防護欄有明顯新刮痕，被告亦不否認該新刮痕即為擦撞點，則本件顯係被告車
    輛之右側防護欄與被害人機車左側擦撞並無任何疑義，至被害人機車之擦撞點係
    在何處，並不影響本件事實之認定，況且車道之路面高低未必一致，且機車騎乘
    之角度亦影響其高度，因此被告被告請求勘驗二車撞擊之高度，實無任何意義，
    核亦無必要，均併此敘明。
二、汽車行經彎道、無號誌之交岔路口應減速慢行，作隨時停車之準備，及行經彎道
    、交岔路口不得超車，及欲超越同一車道之前車時，須先按鳴喇叭二單響或變換
    燈光一次，俟前行車駕駛人聞聲或見燈光，減速靠邊或表示允讓後始得超越，且
    超越時應顯示左方向燈並於前車左側保持半公尺以上之間隔超過，道路交通安全
    規則第九十三條第一項第四款、第一百零一條第一款、第五款分別定有明文，而
    被告於前揭時地，駕駛車輛行經下坡、右彎之交岔路段，原應注意行經彎道、無
    號誌交岔路口應減速慢行，作隨時停車之準備，及行經彎道、交岔路口不得超車
    ，及欲超越同一車道之前車時，須先按鳴喇叭二單響或變換燈光一次，俟前行車
    駕駛人聞聲或見燈光，減速靠邊或表示允讓後始得超越，且超越時應顯示左方向
    燈並於前車左側保持半公尺以上之間隔超過，而依當時之情形，其亦無不能注意
    之情事，因不耐同向前方由被害人騎乘之車號ＱＸＣ─一五六號機車，車速過於
    緩慢，竟疏未注意行經彎道、無號誌交岔路口應減速慢行、不得超車，及超車時
    應以聲響或燈光示警並保持安全距離，俟前行車駕駛人示意允讓後始得超越，仍
    貿然以一貫之時速三十至四十公里之速度超越，適被害人之機車因行至交岔路口
    時其機車道逐漸縮小至無，祇能稍偏往內側騎乘，因被告超車疏未保持安全距離
    ，以致大貨車右側防護欄在無號誌之交岔路口，擦撞被害人所騎乘之機車左側，
    被害人因而失控人車倒地以致死亡。且被害人之死亡結果與被告之過失行為間亦
    顯有相當因果關係，故本件被告犯罪之事證已至為明確，犯行應堪認定。
三、查被告係交通部東部鐵路改善工程局之貨車司機，業據其供明，自係從事業務之
    人，則被告因業務上之過失致人於死之行為，核係犯刑法第二百七十六條第二項
    之業務過失致死罪。審酌被告身為職業駕駛人應有較諸一般用路人為高之注意義
    務，行經彎道、無號誌之交岔路口未減速慢行，甚且超越同向前行之被害人機車
    因而肇事，疏失之情節非輕，所致成之損害亦甚嚴重，雖被告犯罪後即與被害人
    家屬達成調解，賠償新台幣二百萬元，並付清絕大部分款項，有調解書一紙在卷
    可稽，然被告於本院審理時仍稱其並無任何過失，賠償被害人家屬係基於道義責
    任，而非自認有何過失，翻異前開於偵查時之自白，否認有何過失，毫無悔意，
    並參酌其犯罪相關之一切情狀，量處如主文所示之刑，以示儆懲。末查被告前雖
    未有任何犯罪紀錄，有台灣基隆地方法院檢察署刑案資料查註紀錄在卷可按，而
    其亦係因一時疏失肇事，事後亦即與被害人家屬達成調解，然被告犯後在被害人
    死無對證之情形下飾詞否認有何過失，毫無悔意，自難信其經此教訓後能有所警
    惕而無再犯之虞，本院認不宜併予宣告緩刑，併此敘明。
四、據上論斷，應依刑事訴訟法第二百九十九條第一項前段、刑法第二百七十六條第
    二項，罰金罰鍰提高標準條例第一條前段，判決如主文。
本案經檢察官蔡和憲到庭執行職務。
中      華      民      國     八十九    年     一     月     三十一    日
                                臺灣基隆地方法院交通法庭
                                      法  官  徐  世  禎
右正本證明與原本無異。
對於本件判決如有不服，應於收受送達後十日內，向本院提出上訴書狀，上訴於臺灣
高等法院，並按他造當事人之人數附具繕本。
                                      書記官  莊  國  隆
中      華      民      國     八十九    年     二     月       十      日
附錄論罪法條：
刑法第二百七十六條第二項：
從事業務之人，因業務上之過失犯前項之罪者，處五年以下有期徒刑或拘役，得併科
三千元以下罰金。


司法院資訊處製作；財團法人民間司法改革基金會備份。
